【裁判字號】    96,易,933
【裁判日期】    970912
【裁判案由】    違反就業服務法
【裁判全文】
臺灣苗栗地方法院刑事判決               96年度易字第933號
公  訴  人  臺灣苗栗地方法院檢察署檢察官
被      告  甲○○
            乙○○
                      樓之19.
上列被告因違反就業服務法案件，經檢察官提起公訴（96年度偵
字第2884號），本院判決如下：
    主    文
甲○○犯就業服務法第64條第2 項之圖利媒介外國人非法為他人
工作罪，處有期徒刑肆月，如易科罰金，以新臺幣壹仟元折算壹
日，減為有期徒刑貳月，如易科罰金，以新臺幣壹仟元折算壹日
，扣案如附表所示之物沒收。
乙○○無罪。
    犯罪事實
一、甲○○意圖仲介女子至檳榔攤等處所坐檯陪酒，由女子賺取
    之檯費中抽成以營利，明知經不詳之人介紹前來之越南籍女
    子范氏美英（本名PHAM MY ANH ，藝名「小碧」，民國67年
    5 月21日生，護照號碼A0000000A 號，持用變造之「黃氏玉
    碧」中華民國外僑居留證，所涉偽造文書罪嫌經檢察官為職
    權不起訴之處分）、阮氏雪蘭（本名NGUYEN THI TUYET LAN
    ，藝名「小秀」，66年7 月18日生，護照號碼A0000000A 號
    ，持用變造之「陶氏碧月」中華民國外僑居留證，所涉偽造
    文書罪嫌經檢察官為職權不起訴之處分）均係合法申請來臺
    擔任監護工，而自原雇主處脫逃之外國人，依法不得為他人
    從事許可以外之工作，竟自95年8 月間起，提供渠位在苗栗
    縣苑裡鎮海岸里1 鄰海岸1 之3 號之住處予范氏美英、阮氏
    雪蘭居住，多次駕駛渠所有之車牌號碼A4-6581 號客貨兩用
    車，將范氏美英、阮氏雪蘭載往苗栗縣通霄鎮○○里○○路
    上丙○○（經本院判處有期徒刑4 月，減為有期徒刑2 月確
    定）所經營之「豬頭妹檳榔攤」，以每人每2 小時新臺幣（
    下同）90 0元之代價，從事坐檯陪客人喝酒唱歌之工作，而
    媒介范氏美英、阮氏雪蘭非法為丙○○工作，甲○○並從中
    抽取200 元之利益。嗣於95年8 月25日23時20分許，范氏美
    英、阮氏雪蘭在上開檳榔攤陪客人喝酒、唱歌時，為警當場
    查獲，警方再循線於95年9 月4 日持搜索票前往甲○○上址
    住處搜索，扣得渠所有供犯罪用之「小碧」坐檯清單19張、
    「小秀」坐檯清單8 張、聯絡簿2 本、帳冊1 本、日報表44
    張、廣告草稿1 張及「吳浚鏻」（甲○○之化名）名片57張
    等物，始查悉上情。
二、案經苗栗縣警察局通霄分局報告臺灣苗栗地方法院檢察署檢
    察官偵查起訴。
    理    由
一、證據能力之認定：
  (一)卷內所有被告甲○○以外之人於審判外之言詞或書面陳述，
    未據檢察官或被告甲○○於言詞辯論終結前聲明異議，依刑
    事訴訟法第159 條之5 第2 項規定，應視為已經當事人同意
    作為證據，本院審酌該等陳述作成時之情況亦認為適當，依
    前揭法條第1 項規定，均得作為認定被告甲○○犯罪事實之
    證據。
  (二)按刑事實務上之對人指認陳述，乃經由被害人或目擊證人指
    證確認實行犯罪行為人之證據方法。現行刑事訴訟法雖未明
    定關於指認之程序，然因指認人可能受其本身觀察能力、記
    憶能力及真誠性之不確定因素影響，考諸刑事訴訟法第159
    條之1 至第159 條之3 規定被告以外之人所為審判外之陳述
    ，須有可信之情況，始得作為證據之趣旨，是如何由指認人
    為適當正確之指認，自應依個案具體情形而決定。案發後之
    初次指認，無論係司法警察（官）調查或檢察官偵查中所為
    ，常重大影響案件之偵查方向甚或審判心證，自當力求慎重
    無訛，故除被告或犯罪嫌疑人係社會（地區）知名人士、熟
    識親友、特徵顯著、曾長期近距接觸、現行犯或準現行犯，
    或其他無誤認之虞者，方得採行當面、單獨之指認外，皆應
    依訴訟制度健全國家之例，以「真人列隊指認」方式為之，
    不宜以單獨一人供指認，或僅提供單一照片，甚或陳舊相片
    ，以作指認，更不得有任何暗示、誘導之不正方法，否則其
    踐行之程序即非適法，自難認已具備傳聞法則例外之可信性
    要件（最高法院95年度台上字第1172號判決意旨參照）。查
    范氏美英於95年9 月6 日警詢時所為有關被告乙○○提供伊
    變造外僑居留證，再仲介伊至甲○○處工作之指認供述（偵
    查卷第23頁），屬被告乙○○以外之人於審判外之言詞陳述
    ，雖范氏美英業經遣送出境，於審判中滯留國外而無法傳喚
    ，惟觀諸范氏美英當時初次指認被告乙○○之過程，係員警
    直接提示附有黑白照片數張（最後更新日期應為94年9 月14
    日）之被告乙○○口卡片傳真影本，再詢問「妳所提供仲介
    人的行動電話0000000000經查為乙○○，是不是警方調口卡
    這個人？」（偵查卷第23、27頁），其指認方式顯係一對一
    、是非式的單一相片指認，衡情范氏美英與該提供變造外僑
    居留證並仲介工作之人原本素昧平生，亦未長期相處，則前
    開指認方式已與內政部警政署90年8 月20日發布之「警察機
    關實施指認犯罪嫌疑人程序要領」所列「應為非一對一之成
    列指認（選擇式指認）」、「不得以單一相片提供指認」之
    規範不符，再者，范氏美英於實施指認前，從不曾就該提供
    變造外僑居留證並仲介工作之人年齡、長相、職業、生活環
    境等特徵為任何陳述，指認時亦僅回答「是他無誤」（偵查
    卷第23頁），未敘明如何確認口卡片上之人即為該人，而在
    別無其他可供指認對象之情況下，員警卻未事先提醒范氏美
    英「犯罪嫌疑人不一定為口卡片上之人」，甚至已對范氏美
    英告稱警方係按其提供之行動電話門號查出被告乙○○，暗
    示被告乙○○為該門號持用人之事實（然實際上該門號申請
    、使用人為曾新源，非被告乙○○，偵查卷第24、35頁參照
    ），形同誘導范氏美英指認被告乙○○，又明顯違反前揭要
    領所列「指認前應由指認人先陳述犯罪嫌疑人特徵」、「指
    認前必須告訴指認人，犯罪嫌疑人並不一定存在於被指認人
    之中」、「指認前不得有任何可能暗示、誘導之安排出現」
    等規定，綜核上述情狀，不但警方懷疑被告乙○○涉案、將
    之選定為指認對象所依據之事證不明，范氏美英憑以指認之
    個人觀察、記憶能力不詳，范氏美英為指認時之認知及判斷
    ，更有因員警違背規定實施之不當指認程序而受影響、誤導
    之虞，則其對被告乙○○所為指認供述，自難認為客觀可信
    。儘管證人即實施前開指認時擔任苗栗縣警察局通霄分局通
    霄派出所所長之丁○○到庭證稱：本件係員警詢問扣案甲○○筆記本上所載「人力小珍0000000000」為何人，范氏美英
    主動說出「乙○○」此一姓名，員警才調出被告乙○○之口
    卡片供其指認等情（審理卷第108 至109 、115 至116 、11
    8 頁），然當天范氏美英、阮氏雪蘭警詢筆錄之詢問人皆為
    張書敏警員（偵查卷第20、23頁），並非丁○○，丁○○是
    否親身見聞員警與范氏美英互動之情形及范氏美英指認被告
    乙○○之過程，頗滋疑問，且丁○○自承：事隔將近2 年，
    已忘記對范氏美英、阮氏雪蘭詢問及製作筆錄的行程，伊於
    95年9 月15日即調升組長離開通霄派出所，事後該案偵辦進
    度係經張書敏警員轉告才知悉（審理卷第116 、117 、120
    頁），則丁○○所述情節亦容有可能是從張書敏警員處聽聞
    得知，因時間久遠而誤以為自己在場經歷其事，尚難遽認屬
    實；再者，該份警詢筆錄記載之問答內容全未呈現范氏美英
    於員警提示資料前自行供出「乙○○」姓名之情形，倘若真
    有其事，以該供述內容對證明被告乙○○犯罪及釐清事實真
    相之重要性，職司犯罪偵查之員警，豈會不在筆錄中予以翔
    實記載？又如范氏美英早已知悉「乙○○」之姓名，其何以
    於95年8 月26日甫為警查獲時供稱假居留證是向「不認識的
    人」所購買（審理卷第149 頁）？再由甲○○對外發送之名
    片係使用化名「吳浚鏻」，可知從事類此非法人力仲介業之
    人，多不欲以其真實姓名示人，俾免身分曝光遭警查緝或為
    受剝削之勞工出面指認，況范氏美英、阮氏雪蘭於第一次警
    詢時尚且不知甲○○之真實姓名（審理卷第149 頁），假使
    被告乙○○確係提供變造外僑居留證並仲介彼等至甲○○處
    工作之人，豈有可能輕易令范氏美英知悉自己名為「乙○○
    」？諸般客觀事實均顯示所謂「范氏美英主動供出被告乙○○後始實施指認」之說有違經驗法則，不足採信，故丁○○
    之證詞並不能引為范氏美英前開指認供述可信之依據。綜上
    各項理由，范氏美英於警詢時指認被告乙○○為犯罪嫌疑人
    之供述，其指認程序既違背相關指認規則，指認之動機、憑
    據及精確性亦啟人疑竇，揆諸首揭說明，不能證明具有「可
    信之特別情況」，不符刑事訴訟法第159 條之3 規定，此外
    復查無其他法律規定例外得為證據之情形，依刑事訴訟法第
    159 條第1 項，自不得作為認定被告乙○○罪事實之證據。
  (三)甲○○於96年5 月15日警詢時所為有關被告乙○○仲介范氏
    美英、阮氏雪蘭前來，即伊筆記本所載「人力小珍」之指認
    供述（偵查卷第9 至10頁），屬被告乙○○以外之人於審判
    外之言詞陳述，與其審判中所為證述不符（審理卷第123 至
    132 頁），此一先前之陳述有無證據能力，亦須視其是否具
    有較可信之特別情況而定。查甲○○與該綽號「小珍」之人
    ，至多可能因收付仲介費、居留證等緣由見面數次，彼此應
    非熟識，故甲○○於司法警察（官）調查中對可能為「小珍
    」之人實施指認，亦應依前揭「警察機關實施指認犯罪嫌疑
    人程序要領」所訂相關規範慎重為之，然觀諸甲○○當時初
    次指認被告乙○○之過程，仍係員警直接提示與供范氏美英
    指認者相同之被告乙○○口卡片傳真影本，詢問「綽號小珍
    之男子是否為警方提供口卡中之乙○○？」（偵查卷第9 、
    26頁），採一對一、是非式的單一相片指認，在別無其他可
    供指認對象之情況下，員警復未事先提醒甲○○「犯罪嫌疑
    人不一定為口卡片上之人」，而有誘導甲○○指認被告乙○○之嫌，其踐行之程序已非適法。雖甲○○於95年9 月5 日
    第一次警詢時指出「小珍」年約50歲、為臺灣人、行動電話
    門號為0000000000號等情（偵查卷第8 頁），查0000000000
    號行動電話申請人係曾新源而非被告乙○○，曾新源於警詢
    時已清楚供稱該門號是自己使用、未曾借他人使用（偵查卷
    第24頁），卷內亦無足以佐證該門號實際上是由何人使用之
    通聯紀錄或其他證據資料，此為證人丁○○所不否認（審理
    卷第119 至120 頁），故有關使用行動電話門號之特徵描述
    顯然欠缺憑據，其餘年約50歲、為臺灣人兩項條件則符合者
    難以數計，可謂毫無區別辨識之作用，甲○○於指認時亦僅
    稱「小珍是乙○○無誤」，未進一步解釋確認口卡片上之人
    為「小珍」之理由（偵查卷第9 頁），是此等對犯罪嫌疑人
    特徵之陳述，實不足憑以證明其指認為正確。何況「小珍」
    與甲○○乃從事非法人力仲介業之上下手關係，不論出於顧
    念同業道義情誼或人力來源不易覓得等種種考量，甲○○皆
    存有為「小珍」隱匿真實身分之動機，今甲○○竟如此乾脆
    地指認被告乙○○為「小珍」，自難排除其係隨意指認「小
    珍」以外之人，避免警方繼續深入追查之可能性，其指認之
    可信度因而益值懷疑。綜上說明，甲○○於警詢時指認被告
    乙○○為「小珍」之供述，其指認程序違背相關指認規則，
    指認之動機、依據及精確性亦屬可疑，不能認為具有「較可
    信之特別情況」，不符刑事訴訟法第159 條之2 規定，此外
    復查無其他法律規定例外得為證據之情形，依刑事訴訟法第
    159 條第1 項，不得作為認定被告乙○○犯罪事實之證據。
  (四)阮氏雪蘭於95年9 月6 日警詢時所為供述（偵查卷第18至20
    頁），屬被告乙○○以外之人於審判外之言詞陳述，經被告
    乙○○爭執其證據能力（審理卷第46頁），且查無其他法律
    規定例外得為證據之情形（阮氏雪蘭並未指認被告乙○○提
    供伊變造外僑居留證、仲介伊至甲○○處工作，其供述尚非
    證明被告乙○○犯罪事實之存否所必要，故無庸審酌有無刑
    事訴訟法第159 條之3 所稱可信之特別情況），依刑事訴訟
    法第159 條第1 項，不得作為認定被告乙○○犯罪事實之證
    據。
  (五)范氏美英、阮氏雪蘭、甲○○於偵查中所為供述（偵查卷第
    86至89、92至93、106 至107 頁），雖均屬被告乙○○以外
    之人於審判外之言詞陳述，惟係彼等以證人身分向檢察官所
    為，已經檢察官告知具結義務及偽證處罰，於朗讀結文後具
    結以擔保供述之真實性，客觀上其作成時尚無顯不可信之情
    況（但不意味必然可信，其證明力均待後述），自有刑事訴
    訟法第159 條之1 第2 項例外規定之適用，得作為認定被告
    乙○○犯罪事實之證據。
  (六)卷內其餘被告乙○○以外之人於審判外之言詞或書面陳述，
    未據檢察官或被告乙○○於言詞辯論終結前聲明異議，依刑
    事訴訟法第159 條之5 第2 項規定，應視為已經當事人同意
    作為證據，本院審酌該等陳述作成時之情況亦認為適當，依
    前揭法條第1 項規定，均得作為認定被告乙○○犯罪事實之
    證據。
  (七)扣案如附表所示之物及「小青」坐檯清單20張、「小芳」坐
    檯清單23張、「小美」坐檯清單10張、「小金」坐檯清單13
    張、「小豔」坐檯清單20張、「小英」坐檯清單2 張、「小
    愛」坐檯清單7 張、「小惠」坐檯清單4 張、「小合」坐檯
    清單18張、「小麗」坐檯清單11張，均係以物件之存在及其
    呈現之狀態為證據資料，性質上非屬供述證據，既非實施刑
    事訴訟程序之公務員因違背法定程序而取得，亦得作為認定
    被告2 人犯罪事實之證據。
二、有罪部分：
  (一)前開犯罪事實，業據被告甲○○於警詢、偵查中及本院審理
    時坦承不諱（偵查卷第6 至10、106 至107 頁；審理卷第45
    、135 至137 頁），與證人范氏美英、阮氏雪蘭、丙○○於
    警詢及偵查中證述之情節大致吻合（偵查卷第11至23、28至
    29、86至92、95頁；審理卷第147 至150 、160 、169 至17
    0 頁），並有A4-6581 號客貨兩用車車籍資料、甲○○使用
    之0000000000號行動電話通聯紀錄、本院95年度聲搜字第62
    5 號搜索票、苗栗縣警察局通霄分局搜索扣押筆錄及扣押物
    品目錄表、該分局95年11月15日致苗栗縣政府函、臺灣板橋
    地方法院檢察署95年度偵字第27349 號不起訴處分書、變造
    之「陶氏碧月」及「黃氏玉碧」中華民國外僑居留證影本、
    范氏美英及阮氏雪蘭之外僑居留資料、該2 人之護照影本各
    1 件附卷（偵查卷第34、39至61、74、81頁；審理卷第153
    至154 、156 至158 頁）暨如附表所示之物扣案可資佐證，
    足認被告甲○○之自白與事實相符。本案事證明確，被告甲○○之犯行洵堪認定，應依法論科。
  (二)被告甲○○意圖營利而違反就業服務法第45條任何人不得媒
    介外國人非法為他人工作之規定，核其所為，係犯同法第64
    條第2 項之罪。按刑事法若干犯罪行為態樣，本質上原具有
    反覆、延續實行之特徵，立法時既予特別歸類，定為犯罪構
    成要件之行為要素，則行為人基於概括之犯意，在密切接近
    之一定時、地持續實行之複次行為，倘依社會通念，於客觀
    上認為符合一個反覆、延續性之行為觀念者，於刑法評價上
    ，即應僅成立一罪，學理上所稱「集合犯」之職業性、營業
    性或收集性等具有重複特質之犯罪均屬之，例如經營、從事
    業務、收集、販賣、製造、散布等行為概念者是，而就業服
    務法第64條第2 項之犯罪，以意圖營利為其構成要件要素，
    營利者營業牟利也，本質上即具有反覆性與延時性，是被告
    甲○○基於一個經營仲介女子坐檯牟利之決意，在前述密切
    接近之時間及空間內反覆從事媒介外國人非法為他人工作之
    行為，乃其業務本質所當然，於行為概念上，應認係包括的
    一罪。爰審酌被告甲○○前有贓物、偽造文書前科，有臺灣
    高等法院被告前案紀錄表可參（審理卷第4 至7 頁），為圖
    由女子坐檯陪酒所賺取之檯費中抽成營利，於10餘日之期間
    內，反覆接送並媒介2 名原申請來臺擔任監護工之越南籍女
    子至丙○○經營之檳榔攤坐檯陪酒，除已取得相當數額之不
    法利益外，亦形同庇護、藏匿逃逸之外籍勞工，足以危害勞
    動主管機關對在臺外籍勞工之管理，對社會治安造成潛在不
    良影響，惟被告甲○○犯後已知坦認犯行，態度尚佳，再參
    酌渠之智識程度、生活狀況，及同案被告丙○○業經本院判
    處有期徒刑4 月（減為有期徒刑2 月）確定等一切情狀，量
    處如主文第1 項所示之刑，諭知易科罰金之折算標準。又被
    告犯罪在96年4 月24日以前，符合中華民國九十六年罪犯減
    刑條例第2 條第1 項第3 款之減刑規定，爰依上開規定，減
    其刑期2 分之1 ，並諭知易科罰金之折算標準。扣案如附表
    所示之物，均係被告甲○○所有供犯罪用之物，業據渠供述
    在卷（審理卷第134 、137 頁），應依法宣告沒收；其餘同
    時為警搜索查扣之「小青」、「小芳」、「小美」、「小金
    」、「小豔」、「小英」、「小愛」、「小惠」、「小合」
    、「小麗」等人名義坐檯清單，因無確切證據證明「小青」
    等人係經被告甲○○媒介非法為他人工作之外國人，不能逕
    認為供本案犯罪所用之物，爰不予宣告沒收，附此敘明。
三、無罪部分：
  (一)公訴意旨略以：被告乙○○明知越南籍之外國人范氏美英、
    阮氏雪蘭係合法申請來臺之看護工，2 人自原雇主處脫逃後
    ，被告乙○○即於95年間不詳時日，在臺北縣板橋市某處與
    真實姓名年籍不詳之越南籍人士，共同基於變造中華民國外
    僑居留證之犯意聯絡，由范氏美英、阮氏雪蘭各提供其所有
    之照片1 張，再由被告乙○○與該不詳之越南籍人士在不詳
    之時間、地點，分別將該「范氏美英」、「阮氏雪蘭」之照
    片換貼於「黃氏玉碧」、「陶氏碧月」之中華民國外僑居留
    證上而變造之，足以生損害於「黃氏玉碧」、「陶氏碧月」
    及入出境管理局對於外僑居留管理之正確性。又被告乙○○
    、甲○○、丙○○共同基於意圖營利賺取仲介費之犯意聯絡
    ，由被告乙○○以每人仲介費5 千元、證件費2 萬5 千元非
    法媒介范氏美英、阮氏雪蘭至苗栗縣苑裡鎮海岸里1 鄰海岸
    1 之3 號甲○○處，再由甲○○非法媒介至苗栗縣通霄鎮通
    灣里丙○○經營之「豬頭妹檳榔攤」陪客人坐檯喝酒唱歌，
    每檯時間為2 小時，由客人支付檯費900 元，范氏美英、阮
    氏雪蘭分別得400 元，甲○○得400 元，丙○○得100 元。
    因認被告乙○○涉犯刑法第212 條之變造特種文書罪嫌及就
    業服務法第64條第2 項之罪嫌。
  (二)檢察官認被告乙○○涉有前揭犯嫌，係以：證人范氏美英、
    阮氏雪蘭於警詢及偵查中均明確指認被告乙○○為提供彼等
    變造外僑居留證，再仲介彼等至甲○○處工作之人；證人甲○○亦於警詢及偵查中明確指認被告乙○○為仲介范氏美英
    、阮氏雪蘭前來之人，即扣案筆記本上記載之「人力小珍」
    ；被告乙○○經送法務部調查局測謊，測謊結果亦呈說謊反
    應等情，為主要之論據。訊據被告乙○○則堅詞否認有何犯
    行，辯稱：伊根本不認識范氏美英、阮氏雪蘭或甲○○，亦
    不曾為檢察官起訴所指之任何行為等語。
  (三)按犯罪事實應依證據認定之，無證據不得認定犯罪事實，刑
    事訴訟法第154 條第2 項定有明文。次按認定不利於被告之
    事實，須依積極證據，苟積極證據不足為不利於被告事實之
    認定時，即應為有利於被告之認定，更不必有何有利之證據
    ；被告否認犯罪事實所持之辯解，縱屬不能成立，仍非有積
    極證據足以證明其犯罪行為，不能遽為有罪之認定；認定犯
    罪事實所憑之證據，雖不以直接證據為限，間接證據亦包括
    在內，然而無論直接或間接證據，其為訴訟上之證明，須於
    通常一般之人均不致有所懷疑，而得確信其為真實之程度者
    ，始得據為有罪之認定，倘其證明尚未達到此一程度，而有
    合理之懷疑存在時，事實審法院復已就其心證上理由予以闡
    述，敘明其如何無從為有罪之確信，因而為無罪之判決，尚
    不得任意指為違法，最高法院著有30年上字第816 號、30年
    上字第1831號、76年台上字第4986號等判例可資參照。
  (四)經查：
    1.證人范氏美英、阮氏雪蘭、甲○○於警詢時所為有關被告
      乙○○之供述，分屬被告乙○○以外之人於審判外之言詞
      陳述，且不符任何將傳聞採為證據之例外規定，不得作為
      認定被告乙○○犯罪事實之證據，已經詳述認定如前。而
      證人阮氏雪蘭於偵查中不但未曾指認被告乙○○為提供變
      造證件及仲介工作之人，反倒明確證稱伊沒看過在場之被
      告乙○○（偵查卷第87頁），則檢察官所稱阮氏雪蘭於偵
      查中「明確指認被告乙○○」乙節，顯屬誤會。準此，檢
      察官所援引范氏美英、甲○○於警詢時及阮氏雪蘭於警詢
      、偵查中之證述，均非得以證明被告乙○○犯罪之積極證
      據。
    2.證人范氏美英、甲○○固分別於偵查中為與警詢供述情節
      大略相同之證述，且再次指認被告乙○○，然此際彼等指
      認之性質已屬「重複指認」，一則不能補正警詢時初次指
      認所存在之瑕疵，二則因先前指認之程序及結果均不免對
      彼等之記憶造成污染，干擾彼等於後續再為指認時之認知
      與判斷，其效力本有疑問，證明力自甚為薄弱。再者，觀
      諸偵訊筆錄內容及報到單之記載，檢察官提供范氏美英及
      甲○○指認之對象，仍侷限於被告乙○○1 人，於范氏美
      英為指認時，檢察官僅以「仲介人確實是乙○○？」、「
      是否剛才在庭的乙○○仲介你到甲○○那邊？」、「假的
      居留證也是他辦的？」等是非式問題訊問范氏美英（偵查
      卷第90、92頁），未曾要求范氏美英於指認前先詳述犯罪
      嫌疑人之容貌、外型或其他明顯特徵，或告知范氏美英「
      真正之犯罪嫌疑人並不一定為在場之被告乙○○」，其程
      序已有違法務部於93年6 月23日修正發布之「檢察機關辦
      理刑事訴訟案件應行注意事項」第99條規定，自不足擔保
      范氏美英指認之正確性。而范氏美英同時明確指述「假居
      留證是被告乙○○跟他老婆辦的…他老婆也是越南人，我
      只知道叫阿鈴」（偵查卷第92至93頁），惟被告乙○○之
      配偶經查名為高香香，其國籍為印尼（審理卷第102 頁）
      ，並非范氏美英所稱越南籍女子「阿鈴」，在卷內並無其
      他證據可證被告乙○○實係與配偶以外之越南籍女子共同
      生活之情況下，此點顯已大大提高范氏美英錯誤或虛偽指
      認被告乙○○之可能性。儘管范氏美英於指認後又略述被
      告乙○○「有越南籍配偶」、「家住板橋」、「職業為開
      計程車」云云（偵查卷第93頁），有關越南籍配偶部分已
      經證明有誤，即便僅係越南籍同居人，仍無相當事證可佐
      ，至於其他不盡詳細之住處、職業等特徵，既非范氏美英
      於初次為指認前所主動陳述，亦可以合理懷疑為是在警方
      提示被告乙○○口卡片並告知被告乙○○背景資料後始得
      知，均無助於提升其指認之憑信性。另衡諸常情，外籍勞
      工於非法工作為警緝獲後，不但人身自由遭受限制，亦無
      可能繼續工作賺取收入，於等待司法程序進行而滯留我國
      期間，無不思鄉情甚，期盼得以早日遣送回國，故其心態
      上勢必不願所涉刑事案件於偵查過程中橫生枝節，本件范
      氏美英係於95年8 月25日為警查獲，迄96年6 月21日檢察
      官提訊時，已遭收容將近10月，縱使范氏美英於警詢時故
      為不實指認，或於偵查中發現初次指認錯誤，慮及坦白其
      事可能日後須反覆出庭指認其他犯罪嫌疑人，返國遙遙無
      期之後果，范氏美英仍極有可能選擇堅決指認被告乙○○
      ，因之其於偵查中所為第二次指認供述，更不宜援以認定
      對被告乙○○不利之事實。此外，甲○○於96年7 月6 日
      在臺灣苗栗地方法院檢察署第九偵查庭為指認供述時，被
      告乙○○根本不在場，檢察官復僅以「阿珍是否就是乙○○？」此一是非式問題訊問甲○○（審理卷第106 頁），
      未再提示被告乙○○之照片或卷內其他資料命甲○○確認
      ，甲○○既已於警詢時指認「小珍」係被告乙○○，在未
      親見被告乙○○或其他特徵明確可資辨認之照片之情況下
      ，焉能知悉其先前指認有無錯誤？又若甲○○先前係為虛
      偽指認，其亦殊無理由在尚未遭遇因被告乙○○抗辯、質
      疑所形成壓力之際，即主動向檢察官供述「小珍」實非被
      告乙○○，而自招誣告罪責，是依本件檢察官訊問甲○○
      時之客觀情狀，其仿照前供、再次指認被告乙○○實屬必
      然之事，尚難據此推論甲○○已為正確、誠實之指認。范
      氏美英及甲○○於檢察官偵查中所為有關指認被告乙○○
      之供述，既分別有如前所述可疑之處，而范氏美英業經遣
      送出境，未能於審判中依人證之調查程序，使其進一步陳
      述指認之過程，並依法踐行詰問之程序，甲○○則已於審
      判中到庭證稱：伊不認識也沒有見過被告乙○○，不能確
      定「小珍」是否為被告乙○○等語（審理卷第123 至132
      頁），完全否定指認之結果，前述種種指認過程中可能存
      在之誤導判斷、記憶污染等瑕疵，均無從排除，自不能認
      為係證明被告乙○○犯罪之有效證明方法。
    3.測謊之理論依據為犯罪嫌疑人說謊必係為逃避法律效果，
      恐為人發現遭受法律制裁，在面對法律後果時即感受到外
      在環境中之危險，因人類的本能而驅使其作出說謊之自衛
      模式，此一本能即生理上自主神經系統迅速釋放能量，致
      內分泌、呼吸、脈膊及血液循環加速，使之有能量應付危
      機，測謊技術即在將受測者回答各項問題時之生理反應變
      化，使用測量儀器以曲線之方式加以記錄，藉曲線所呈現
      生理反應之大小，以受測者回答與案情相關的問題之生理
      反應與回答預設為情緒上中立問題的平靜反應作比較，而
      判斷受測者有無說謊。然人之生理反應受外在影響因素甚
      夥，諸如疾病、高度冷靜的自我抑制、激憤的情緒、受測
      以外其他事件之影響等，不止於說謊一項，且與人格特質
      亦有相當之關連，亦不能排除刻意自我控制之可能性，是
      以縱使今日之測謊技術要求對受測者於施測前後均須進行
      會談，以避免其他因素之干擾，惟科學上仍不能證明此等
      干擾可因此而完全除去之，是以生理反應之變化與有無說
      謊之間，尚不能認為有絕對之因果關係；況科學鑑識技術
      重在「再現性」，亦即一再的檢驗而仍可獲得相同之結果
      ，如指紋、血型、去氧核糖核酸之比對，毒品、化學物質
      、物理性質之鑑驗等，均可達到此項要求，可在審判上得
      其確信，至於測謊原則上沒有再現性，蓋受測之對象為人
      ，其生理、心理及情緒等狀態在不同的時間不可能完全相
      同，與前開指紋比對或毒品鑑驗之情形有異，加之人類有
      學習及避險之本能，一再的施測亦足使其因學習或環境及
      過程的熟悉而使其生理反應之變化有所不同，故雖測謊技
      術亦要求以再測法而以兩次以上之紀錄進行研判，然與現
      今其他於審判上公認可得接受之科學鑑識技術相較，尚難
      藉以獲得待證事實之確信，是測謊技術或可作為偵查之手
      段，以排除或指出偵查之方向，然在審判上尚無法作為認
      定有無犯罪事實之基礎（最高法院94年度台上字第1725號
      判決意旨參照）。被告乙○○於本院審理時經法務部調查
      局實施測謊鑑定，結果為：「乙○○稱：（一）未仲介外
      籍女子給甲○○並收取仲介費。（二）未提供越南籍女子
      偽變造證件。上述問題經測試呈情緒波動反應，研判有說
      謊」，有該局97年6 月9 日調科參字第09700220250 號測
      謊報告書可參（審理卷第64頁），此或可引為被告乙○○
      所持辯解不予採信之理由，然按諸前揭說明，測謊結果究
      非得用以證明犯罪行為之積極證據，檢察官提出之其他積
      極證據既不能充分證明被告乙○○犯罪，有如前述，則即
      便被告乙○○否認罪事實所持辯解不能成立，仍不能遽為
      有罪之認定。
    4.綜上各節說明，本件檢察官所舉各項積極證據及所為論述
      ，並不足以說服本院形成確信被告乙○○有公訴意旨所指
      犯行之心證，本件仍然可以合理懷疑為：提供范氏美英、
      阮氏雪蘭變造外僑居留證並仲介彼等至甲○○處工作者，
      係被告乙○○以外之他人，被告乙○○遭起訴則係范氏美
      英及、甲○○為錯誤或虛偽指認之結果。從而，揆諸前揭
      法律規定及判例意旨，被告乙○○之犯罪尚屬不能證明，
      應諭知無罪之判決。
四、適用之法律：
  (一)刑事訴訟法第299 條第1 項前段、第301 條第1 項。
  (二)就業服務法第64條第2 項。
  (三)刑法第11條前段、第41條第1 項前段、第38條第1 項第2 款
    。
  (四)中華民國九十六年罪犯減刑條例第2 條第1 項第3 款、第7
    條、第9 條。
本案經檢察官洪清秀到庭執行職務。
中    華    民    國    97    年    9     月    12    日
                  刑事第一庭    法  官  羅貞元
以上正本證明與原本無異。
如不服本判決，應於判決送達後10日內向本院提出上訴狀（應抄
附繕本），其未敘述上訴理由者，應於上訴期間屆滿後20日內補
提理由書狀於本院，上訴於臺灣高等法院臺中分院。
                                書記官  王月香
中    華    民    國    97    年    9     月    18    日
附表：
一、「小碧」坐檯清單拾玖張
二、「小秀」坐檯清單捌張
三、聯絡簿貳本
四、帳冊壹本
五、日報表肆拾肆張
六、廣告草稿壹張
七、「吳浚鏻」名片伍拾柒張
附錄論罪科刑法條：
就業服務法第45條
任何人不得媒介外國人非法為他人工作。
就業服務法第64條第2 項
意圖營利而違反第45條規定者，處3 年以下有期徒刑、拘役或科
或併科新臺幣120 萬元以下罰金。


司法院資訊處製作；財團法人民間司法改革基金會備份。
